臺灣臺北地方法院民事判決　　　　　　　　　　　　　九十一年度海商字第五五號
　　原　　　告　逸祥貿易股份有限公司
　　法定代理人　甲○○
　　訴訟代理人　黃靜嘉律師
　　複代理人　　李孟融律師
　　　　　　　　林惠文律師
　　　　　　　　徐維良律師
　　　　　　　　路雅如律師
　　被　　　告　國洋海運承攬運送股份有限公司
　　法定代理人　乙○
　　訴訟代理人　楊芳婉律師
右當事人間請求損害賠償事件，本院於民國九十三年七月二十日言詞辯論終結，判決
如下：
    主      文
被告應給付原告新台幣貳拾壹萬柒仟柒佰陸拾元，及自民國九十一年九月二十四日起
至清償日止按年息百分之五計算之利息。
原告其餘之訴駁回。
訴訟費用由被告負擔二十分之一，餘由原告負擔。
本判決得假執行，但被告如以新台幣捌萬元為原告預供擔保，得免為假執行。
原告假執行之聲請駁回。
    事實及理由
一、原告主張：（一）原告於民國九十年六月四日委請被告空運價值美金一萬八千四
    百四十五元之紡織貨品一批至加拿大蒙特婁，該批貨品之受貨人係「ＩＳＲＥＡ
    Ｌ　ＤＩＳＣＯＵＮＴ　ＢＡＮＫ　ＯＦ　ＮＥＷ　ＹＯＲＫ，Ｎ‧Ｙ‧」（下
    稱ＩＳＲＥＡＬ　ＢＡＮＫ），受通知人為貨物買主「ＴＥＸＴＩＭＥ　ＩＮＣ
    ‧」（下稱ＴＥＸＴＩＭＥ公司），被告並開具編號為ＮＥＦ─８７１３３６之
    空運提單，嗣原告於九十年六月八日向彰化商業銀行押匯欲收取該批貨物之貨款
    時，因買主未付款贖單致原告未獲付款，原告即於九十年八月十六日要求被告於
    加拿大之代理人ＰＲＩＭＥ　ＦＲＥＩＧＨＴ　ＬＯＧＩＤＴＩＣＳ　ＩＮＣ（
    下稱ＰＲＩＭＥ公司）不要放貨，惟ＰＲＩＭＥ公司未依原告指示而將該批貨物
    交付予無受貨權之ＴＥＸＴＩＭＥ公司，原告因被告代理人ＰＲＩＭＥ公司違反
    原告指示，致原告喪失該批貨物所有權，原告自得本於運送契約、民法第六百三
    十四條及同法第二百二十六條第一項之規定，請求被告賠償。（二）原告另於九
    十年六月間委託被告空運其他四批紡織貨品至加拿大，受貨人為ＩＳＲＥＡＬＢ
    ＡＮＫ，受通知人則為ＴＥＸＴＩＭＥ公司，被告並開立編號分別為ＮＥＦ─９
    ００６３４、ＮＥＦ─９００６３９、ＮＥＦ─９００６５２及ＮＥＦ─９００
    ６５５之提單，該四批貨物分別於九十年六月十九日、同年月二十二日、同年月
    二十七日及同年月二十八日運抵加拿大。然原告於九十年六月二十一日向彰化商
    業銀行押匯以欲收取貨款時，因押匯失敗致原告未獲付款，原告遂於九十年八月
    十六日要求被告之代理人ＰＲＩＭＥ公司勿將該四批貨物放貨。而後原告於九十
    年十一月十三日與被告簽訂運送保證書，由被告保證將原告存放於被告代理人Ｐ
    ＲＩＭＥ公司之該四批貨物，於九十年十一月十五日前送至ＪＥＮＯ　ＮＵＭＡ
    Ｎ＆ＦＩＬＥＳ　ＩＮＣ之保稅倉庫（下稱ＪＥＮＯ保稅倉庫），被告並就此收
    受原告新台幣二十一萬七千七百六十元。惟被告於上述約定日期前僅將提單編號
    為ＮＥＦ─９００６５５之貨物運至原告指定之倉庫，其餘三批貨物似因被告代
    理人ＰＲＩＭＥ公司在未經受貨人ＩＳＲＥＡＬ　ＢＡＮＫ授權或原告同意下而
    將貨物交付ＴＥＸＴＩＭＥ公司，則就該三批貨物之損失原告共計受有相當於美
    金十三萬一千六百點五五元之損害，故原告自得依民法第六百六十一條、同法第
    六百三十四條及第二百二十六條第一項之規定，請求被告就該三批貨物之損害對
    原告負賠償之責。此外，依原被告間所簽訂之運送保證書可知，若被告就該等貨
    物未能依約運往ＪＥＮＯ保稅倉庫，則被告須無條件返還原告新台幣二十一萬七
    千七百六十元。而今被告就該等貨物中既有三批未依約送達，原告自得依約請求
    被告返還該筆款項各情。並聲明：１、被告應給付原告美金一萬八千四百四十五
    元；２、被告應給付原告美金十三萬一千六百點五五元暨新台幣二十一萬七千七
    百六十元，及均自起訴狀繕本送達被告翌日起至清償日止按年利率百分之五計算
    之利息；３、願供擔保，請准宣告假執行。
二、被告則以：（一）編號ＮＥＦ─８７１３３６之貨物於九十年六月七日運抵加拿
    大蒙特婁，原告遲至九十一年八月間始起訴請求，已罹於民法第六百二十三條所
    規定之一年時效。（二）就提單編號ＮＥＦ─９００６３４、ＮＥＦ─９００６
    ３９、ＮＥＦ─９００６５２部分，被告僅係代航空公司簽發提單，並非運送人
    且未與原告成立運送契約，被告自無須就貨物之滅失負運送人之責。另就原告主
    張被告須返還新台幣二十一萬七千七百六十元部分，被告既已將一只貨櫃運至Ｊ
    ＥＮＯ保稅倉庫且經原告代理人簽收，則被告自無違反約定，且該新台幣二十一
    萬七千七百六十元被告僅是代收，原告請求並無理由各情，資為抗辯。並聲明：
    原告之訴及假執行之聲請均駁回；若受不利判決，願供擔保，請准免為假執行。
三、兩造不爭執之事項：
（一）以中華民國法為本件之準據法。
（二）編號ＮＥＦ─８７１３３６之空運提單所運送之貨物係經中華航空公司運送而
      於九十年六月七日運抵加拿大蒙特婁。同年月八日原告持上開提單及相關單據
      向彰化商業銀行辦理押匯失敗。
（三）兩造曾於九十年十一月十三日書立契約，其內容為：「本公司（原告，以下簡
      稱甲方）已將新台幣貳拾壹萬柒仟柒佰陸拾元整暫付國洋海運（被告，以下簡
      稱乙方）收訖。乙方須保證上列四批空運貨品（指提單編號ＮＥＦ─９００６
      ３４、ＮＥＦ─９００６３９、ＮＥＦ─９００６５２、ＮＥＦ─９００６５
      ５）於九十年十一月十五日前將存放在乙方加拿大代理ＰＲＩＭＥ公司的保稅
      倉庫的上列四批貨品運往加拿大蒙特婁的ＪＥＮＯ保稅倉庫。若在九十年十一
      月十五日前，不論在加拿大發生任何原因，以致上列四批空運貨未能如約運往
      ＪＥＮＯ保稅倉庫，乙方須無條件返還甲方新台幣貳拾壹萬柒仟柒佰陸拾元整
      。」
（四）僅有提單編號ＮＥＦ─９００６５５號之貨物運抵ＪＥＮＯ保稅倉庫。
四、得心證之理由：本件兩造所爭執之處應在於：（一）原告就編號ＮＥＦ─８７１
    ３３６之空運提單所運送貨物之損害賠償請求權是否已罹時效？（二）兩造就提
    單編號ＮＥＦ─９００６３４、ＮＥＦ─９００６３９、ＮＥＦ─９００６５２
    貨物是否成立運送契約而得由原告請求被告賠償？（三）原告得否依兩造於九十
    年十一月十三日所簽訂之契約向被告請求賠償新台幣二十一萬七千七百六十元？
    茲分述如下：
（一）原告就編號ＮＥＦ─８７１３３６之空運提單所運送貨物（下稱第一批貨物）
      所為之損害賠償請求已罹時效：
  １、按「關於物品之運送，因喪失、毀損或遲到而生之賠償請求權，自運送終了，
      或應終了之時起，一年間不行使而消滅。」，民法第六百二十三條第一項定有
      明文。又所謂「應終了之時」，乃指貨物全部滅失時，依通常情形在相當期間
      內得交付之時；又運送物之喪失，係指無法將運送物交付受貨人之一切情形而
      言，不限於物質之滅失，即法律上之不能回復占有，亦包括在內。本件被上訴
      人運送之物品（鞋類）已因誤交他人而不能回復占有以交付受貨人，為兩造不
      爭之事實，自屬運送物喪失情況之一種，依民法第六百二十三條規定，因喪失
      而生之賠償請求權，自運送終了或應終了時起，二年間不行使而消滅。（最高
      法院七十一年台上字第三二○○號、七十四年台上字第二一八九號判決參照）
  ２、經查，第一批貨物業於九十年六月八日放貨予ＴＥＸＴＩＭＥ公司等情，業據
      被告提出原告代理人HOWARD於九十年六月八日傳真予被告代理人ＰＲＩＭＥ公
      司請求放貨之傳真函影本一份（見卷一第九七頁）在卷可資佐證，經審上開傳
      真函上明確載明提單編號為ＮＥＦ─８７１３３６，該函復明白確定請被告代
      理人ＰＲＩＭＥ公司迅速放行以免遭解約，且又係第一批貨物實際運抵目的地
      之當日，若HOWARD未受原告委任，當無法得知前述提單號碼且無法準確地於貨
      物運抵日傳真通知被告代理人之常情，應堪認該函確係HOWARD本於原告代理人
      之地位所發送。原告雖否認該傳真函之真正，並主張HOWARD係於九十年八月十
      六日後方受其委託代為處理第一批貨物云云，惟查，原告並無法解釋HOWARD
      何以得知第一批貨物提單號碼之事實，更無法說明為何其於第一批貨物九十年
      六月八日押匯失敗後，未及時委任代理人處理第一批貨物之後續放貨或索賠事
      宜，竟遲至同年八月十六日方承認HOWARD為其代理人（見卷一第五七頁），並
      通知被告代理人不得於未受其通知前將第一批貨物放行之不合理現象，是原告
      否認前述傳真函之真正，委不足取；另第一批貨物業於九十年六月八日經被告
      之代理人ＰＲＩＭＥ公司放貨予ＴＥＸＴＩＭＥ公司等情，亦有被告所提由Ｐ
      ＲＩＭＥ公司傳真予之被告之放貨單一份（見卷二第二八頁）在卷可資佐證，
      經審該放貨單之日期與前述HOWARD通知被告代理人ＰＲＩＭＥ公司之日期及貨
      物實際運抵加拿大之日期均為九十年六月八日等情，即堪認第一批貨物確已於
      九十年六月八日放貨予ＴＥＸＴＩＭＥ公司。原告否認該傳真函之真正，亦不
      足取。
  ３、查，第一批貨物既已於九十年六月八日交付予ＴＥＸＴＩＭＥ公司，則參考前
      述最高法院判決之見解，即便ＴＥＸＴＩＭＥ公司非合法之受貨人，原告就第
      一批貨物放貨予ＴＥＸＴＩＭＥ公司之損害賠償請求權時效，即應自九十年六
      月八日起算，乃原告遲至九十一年八月二十三日始行提起本件訴訟，其顯已逾
      民法第六百二十三條第一項所規定之一年期間，原告基於其與被告間之運送契
      約就第一批貨物之損害賠償請求權已罹時效而不得再行主張。
  ４、原告雖另主張被告故意遲延告知原告其已放貨予ＴＥＸＴＩＭＥ公司，違反民
      法第一百四十八條之誠信原則規定，被告不得主張時效抗辯云云，惟並未見其
      為積極之舉證（其所舉之存證信函，見卷一第四二頁至第四五頁、被告致ＰＲ
      ＩＭＥ公司之電子郵件，見卷一第二三四頁，均未見原告所主張之被告故意遲
      延告知情事），是該主張，亦不足取；又原告另依民法第二百二十六條之規定
      ，主張其請求權時效應為十五年云云，惟其前述主張明顯與同法第六百二十三
      條第一項之規定不一致，若驟採其主張，將使民法第六百二十三條之規定形同
      具文，是其該主張，委不足採；至於原告復稱其已於起訴前以存證信函中斷時
      效云云，惟查，其存證信函發信之時間為九十一年六月二十六日（見卷一第四
      二頁），顯已逾前述應行起訴之一年期間，是該存證信函自不發生任何中斷時
      效之效力，原告該主張，殊無可採。
  ５、末關於兩造所爭執之ＴＥＸＴＩＭＥ公司有無受貨權、原告可否依第一批貨物
      之提單行使權利、原告是否受有損害等等，已因原告就第一批貨物之損害賠償
      請求權罹於時效，而無另予認定說明之必要，應併敘明。
（二）兩造就提單編號ＮＥＦ─９００６３４、ＮＥＦ─９００６３９、ＮＥＦ─９
      ００６５２貨物（下稱第二批貨物）並未成立運送契約，原告不得請求被告賠
      償第二批貨物之損失：
  １、經查，原告主張其與被告就第二批貨物成立運送契約無非以第二批貨物之提單
      為據，惟查，被告係基於航空公司代理人之地位簽發第二批貨物之提單（其原
      文為「ＡＳ　ＡＧＥＮＴ　ＦＯＲ　ＴＨＥ　ＣＡＲＲＩＥＲ：ＣＨＩＮＡ
　　　ＡＩＲＬＩＮＥＳ」及「ＡＳ　ＡＧＥＮＴ　ＦＯＲ　ＴＨＥ　ＣＡＲＲＩＥ
      Ｒ：ＥＶＡ　ＡＩＲＬＩＮＥＳ」）等情，業有第二批貨物之提單（見卷一第
      二一頁、第二八頁、第三二頁）在卷可資佐證，則於被告已表明代理之旨之情
      形下，應依第二批貨物提單負運送人責任者，即應為航空公司而非被告，準此
      ，原告主張被告應依第二批貨物提單負運送人責任云云，即與前述提單所載文
      義不符，而不可採。
  ２、原告雖另以其與被告於九十年十一月十三日簽定之契約主張其已與被告就第二
      批貨物成立運送契約云云，然查，上述契約雖有保證運送第二批貨物至ＪＥＮ
      Ｏ保稅倉庫之記載（見卷一第三七頁），惟經審原告同日致HOWARD之電子郵件
      （見卷一第五八頁，該證據原告亦未加以爭執，見卷一第三一二頁），其上明
      白載明其已與被告確認支付加幣九千元之倉租費用後由被告將貨取出，並請
      HOWARD協助將第二批貨物運至ＪＥＮＯ保稅倉庫，準此，即堪認上述契約簽訂
      之目的在於使被告協助原告之代理人HOWARD將第二批貨物順利自保稅倉庫中取
      出，上述契約中所謂「暫付」予被告之新台幣二十一萬七千七百六十元應係原
      告為順利啟出第二批貨物所同意支付之倉租及支付予被告之相關行政費用，被
      告簽訂上述契約並無與原告成立另一運送契約之意思，否則原告自可以於前述
      電子郵件中向HOWARD明白表示其已另與被告成立運送契約，而無庸請HOWARD協
      助將第二批貨物運至ＪＥＮＯ保稅倉庫。是以，原告亦不可僅憑上述契約即主
      張兩造另於九十年十一月十三日就第二批貨物成立運送契約。
  ３、依上所述，原告以第二批貨物之提單及九十年十一月十三日之契約主張兩造間
      已就第二批貨物成立運送契約，證據尚嫌不足，無法遽信，應認被告抗辯兩造
      就第二批貨物未成立運送契約為可採，被告非第二批貨物之運送人即可認定，
      是以原告主張被告應就第二批貨物之毀損滅失負運送人所應負之損害賠償責任
      ，即屬無由，而不可採。至於兩造所爭執之原告是否受有美金十三萬一千六百
      元五角五分之損害？該損害可否歸責於被告？原告前述請求權是否罹於時效？
      及本件有無公路法第六十四條第二項之適用？等項，俱因本院認定兩造就第二
      批貨物未成立運送契約，而無庸加以審酌，茲併說明。
（三）被告依其於九十年十一月十三日與原告所簽訂之契約，應將新台幣二十一萬七
      千六百六十元返還予原告：
  １、經查，上述契約明白約定如下：「．．．。若在九十年十一月十五日前，不論
      在加拿大發生任何原因，以致上列四批空運貨未能如約運往ＪＥＮＯ保稅倉庫
      ，乙方（即被告）須無條件返還甲方（即原告）新台幣貳拾壹萬柒仟柒佰陸拾
      元整。」，而實際上僅其中提單編號ＮＥＦ─９００６５５號之一批貨物運抵
      ＪＥＮＯ保稅倉庫等情，復為被告所不爭，準此，上述契約所載被告應返還原
      告新台幣二十一萬七千六百六十元之條件已然成就，原告自得憑上述契約，請
      求被告返還新台幣二十一萬七千六百六十元。
  ２、被告雖抗辯其僅係代收該筆金額，原告就第二批貨物未依約送達ＪＥＮＯ保稅
      倉庫並未及時表示異議，原告並無權請求返還云云，然查，其前述抗辯，除未
      舉證其係為何人「代收」之外，亦無法說明與原告簽訂上述契約時為何明白承
      諾若未全部送達，不論任何原因皆願返還新台幣二十一萬七千六百六十元，此
      外，原告未及時表示異議又不必然表示其自願放棄其依上述契約所得行使之權
      利，是以被告上述抗辯，俱不足採，原告可依上述契約請求被告所承諾返還之
      新台幣二十一萬七千六百六十元。
（四）綜合以上，原告第一批貨物之請求權已罹時效、兩造就第二批貨物未成立運送
      契約及被告違反其與原告於九十年十一月十三日所簽訂之契約，均堪認定，是
      以原告請求被告應依九十年十一月十三日之契約返還新台幣二十一萬七千六百
      六十元，及自九十一年九月二十四日（即起訴狀繕本送達被告之翌日）起至清
      償日止，按年息百分之五計算之利息，為有理由，應予准許，其超過該部分之
      主張，或因已罹時效，或因無法證明其已與被告成立運送契約，為無理由，應
      予駁回。又因本判決所命給付不滿新台幣五十萬元，乃依職權宣告假執行，而
      被告亦陳明願供擔保請准免為假執行，是另酌定相當金額准許之。至於原告假
      執行之聲請，已因其本訴遭駁回或已依職權宣告假執行，而應併予駁回。
五、訴訟費用負擔之依據：民事訴訟法第七十九條。
中　　　華　　　民　　　國　　九十三　　年　　　八　　　月　　　十三　　日
                                  民事第六庭  法  官    詹駿鴻
正本係照原本作成
如對本判決上訴，須於判決送達後廿日內向本院提出上訴狀
中　　　華　　　民　　　國　　九十三　　年　　　八　　　月　　　十七　　日
                                              書記官    官碧玲
